ACORDAO-COMPLETO-2349795

ACÓRDÃO 3767/2020 ATA 8/2020 - PRIMEIRA CÂMARA

VISTOS, relatados e discutidos estes autos de tomada de contas especial instaurada pelo extinto Ministério do Desenvolvimento Social e Combate à Fome em razão da impugnação parcial de despesas do Termo de Responsabilidade 1.269/MPAS/SEAS/99, celebrado entre a União, por intermédio do Ministério da Previdência e Assistência Social, e o Município do Rio de Janeiro/RJ,
ACORDAM os Ministros do Tribunal de Contas da União, reunidos em sessão da 1ª Câmara, ante as razões expostas pelo Relator, em:
9.1. com fundamento nos arts. 1º, inciso I, e 16, inciso III, alíneas “b” e “c”, ambos da Lei 8.443/1992 c/c os arts. 19, caput, e 23, inciso III, da mesma lei, julgar irregulares as contas do Município do Rio de Janeiro/RJ, condenando-o ao pagamento das quantias a seguir especificadas, fixando-lhe o prazo de 15 (quinze) dias, a contar da notificação, para que comprove, perante o Tribunal (art. 214, inciso III, alínea “a”, do Regimento Interno do TCU) , o recolhimento da dívida aos cofres do Fundo Nacional de Assistência Social, atualizada monetariamente e acrescida dos juros de mora, calculados a partir das datas discriminadas até a data do recolhimento, na forma prevista na legislação em vigor:
	Data da Ocorrência
	Valor original (R$) 

	20/4/1999
	31.334,94

	20/4/1999
	31.334,94

	8/4/1999
	31.334,94

	13/5/1999
	31.334,94

	14/6/1999
	31.334,94

	28/7/1999
	31.334,94

	11/8/1999
	31.334,94

	6/10/1999
	31.334,94

	22/10/1999
	31.334,94

	20/11/1999
	31.334,94

	21/12/1999
	31.334,94

	6/1/2000
	31.334,94

9.2. autorizar, desde logo, nos termos do art. 28, inciso II, da Lei 8.443/1992, a cobrança judicial das dívidas, caso não atendidas as notificações;
9.3. autorizar, desde logo, caso solicitado e o processo não tenha sido remetido para cobrança judicial, o pagamento da dívida em até 36 (trinta e seis) parcelas mensais e consecutivas, nos termos do art. 26 da Lei 8.443/1992, c/c o art. 217 do Regimento Interno/TCU, fixando-se o vencimento da primeira parcela em 15 (quinze) dias, a contar do recebimento da notificação, e o das demais a cada mês, devendo incidir sobre cada valor mensal os correspondentes acréscimos legais, na forma prevista na legislação em vigor, sem prejuízo de alertar o responsável de que a falta de comprovação do recolhimento de qualquer parcela implicará o vencimento antecipado do saldo devedor;
9.4. encaminhar cópia desta deliberação ao Procurador-Chefe da Procuradoria da República no Estado do Rio de Janeiro, nos termos do § 3º do art. 16 da Lei 8.443/1992.

Tomada de contas especial instaurada pelo Ministério do Desenvolvimento Social em razão da impugnação parcial de despesas do Termo de Responsabilidade 1.269/MPAS/SEAS/99, celebrado entre a União, por intermédio do Ministério da Previdência e Assistência Social (MDS), e o Município do Rio de Janeiro, tendo por objeto "Serviços assistenciais de natureza continuada". Análise das alegações de defesa.

Primeira Câmara

Prefeitura Municipal de Rio de Janeiro/RJ.

3. Interessados/Responsáveis:
3.1. Interessado: Fundo Nacional de Assistência Social (01.002.940/0001-82)
3.2. Responsável: Município do Rio de Janeiro/RJ (42.498.733/0001-48).

13.1. Ministros presentes: Walton Alencar Rodrigues (Presidente), Benjamin Zymler (Relator), Bruno Dantas e Vital do Rêgo.
13.2. Ministros-Substitutos presentes: Augusto Sherman Cavalcanti e Weder de Oliveira.

MUNICÍPIO DO RIO DE JANEIRO

BENJAMIN ZYMLER

Por registrar as principais ocorrências dos autos até o momento, resumindo os fundamentos das peças acostadas, adoto como relatório a instrução da secretaria responsável pela análise do processo (peça 45) , que contou com a anuência do corpo diretivo da unidade (peças 46-47) :
“INTRODUÇÃO
Trata-se de tomada de contas especial instaurada pelo Ministério do Desenvolvimento Social em razão da impugnação parcial de despesas do Termo de Responsabilidade 1.269/MPAS/SEAS/99, celebrado entre a União, por intermédio do Ministério da Previdência e Assistência Social (MDS) , e o Município do Rio de Janeiro, em desfavor do Sr. Luiz Paulo Fernandes Conde, ex-prefeito do Município do Rio de Janeiro (peça 1, p. 18-24) .
HISTÓRICO
	A instrução inicial concluiu pela responsabilidade solidária do município do Rio de Janeiro e do Sr. Luiz Paulo Fernandez Conde (falecido) , ex-prefeito (gestão 1997/2000) , decorrência da não comprovação da boa e regular aplicação dos recursos federais recebidos (inexecução parcial do objeto) - peça 12, p. 6.
	Consignou-se naquela instrução que os recursos não utilizados na consecução do objeto permaneceram na conta corrente específica do ajuste, beneficiando, desta forma, o ente federativo, nos termos do art. 3º da Decisão Normativa TCU 57/2004 (peça 12, p. 6) . 	Sendo assim, propôs a citação solidária da viúva e filhos do responsável com o município do Rio de Janeiro (peça 12, p. 7-8) .
No entanto, o relator observou que não haveria que se falar em responsabilização do ex-prefeito falecido, cujos sucessores constam da proposta de citação, uma vez que o montante do débito apontado teria permanecido incólume na conta corrente. 	Verificou também que não consta dos autos a documentação relativa à prestação de contas da execução dos serviços de ação continuada, com base na qual foi apurado o débito. 	Diante disso, o relator restituiu os autos à unidade técnica para que promovesse diligência com vistas a colacionar a citada documentação (peça 14) .
Em resposta, o Ministério do Desenvolvimento Social apresentou, as informações e/ou esclarecimentos solicitados, constantes das peças 18, 26 a 30.
A documentação recebida foi analisada pela unidade técnica na instrução de peça 33, tendo concluído, em essência, que:
a) não constam dos autos comprovantes de que o saldo remanescente do termo de responsabilidade tenha sido devolvido aos cofres do Fundo Nacional de Assistência Social;
b) a conta 295.314-5 seria uma conta resíduo com a finalidade de abrigar os saldos remanescentes do exercício de 1999, não havendo informação sobre a destinação do saldo de R$ 430.566,62, conforme extrato emitido em 11/8/2000 (peça 28, p.88-90) ;
c) há indícios de que o município efetivamente se beneficiou pela aplicação dos recursos federais transferidos;
Diante do exposto, propôs-se naquela instrução de peça 33 que a Prefeitura Municipal do Rio de Janeiro/RJ apresentasse informações sobre a destinação dos saldos remanescentes dos recursos relativos ao Termo de Responsabilidade 1.269/MPAS/SEAS/99, com objetivo de atender ao Serviço de Ação Continuada, no exercício de 1999; e eventual utilização dos saldos remanescentes para pagamento de serviços prestados em dezembro de 1998 no âmbito do Programa, conforme solicitações constantes do Ofício 828/GAB/SDMS, de 15/8/2000.
Em resposta, o município do Rio de Janeiro informou que, face ao tempo decorrido, encontrou dificuldades na identificação de documentos comprobatórios da época e que não identificou a devolução do saldo remanescente conforme solicitado no item ‘a’ da diligência deste Tribunal. Quanto ao item ‘b’ da referida diligência, informou que não identificou a resposta ao Ofício 828/GAB/SMDS, datado de 15/8/2000, em que se solicitava a autorização para utilização dos saldos remanescentes do Termo de Responsabilidade 1269/MPAS/SEAS/1999 para quitação da dívida de 1998 (peça 37, p. 133) . 
Ao analisar a resposta, a unidade técnica apontou que o saldo dos recursos repassados não permaneceu na conta corrente, bem como não foram identificados recolhimentos dos saldos remanescentes ao FNSA, e que, tendo o ente federado se beneficiado dos recursos repassados, fica caracterizada a sua responsabilidade para fins de devolução dos recursos públicos aplicados de forma irregular (peça 38) .
Com relação à responsabilização do ex-gestor falecido, não havendo indícios de locupletamento pelo responsável, não caberia imputação de débito aos sucessores do agente público. 
Diante do exposto, propôs-se citar na instrução de peça 38 apenas o Município do Rio de Janeiro.
EXAME TÉCNICO
Da citação do município do Rio de Janeiro
 Em cumprimento ao Despacho do Ministro-Relator (peça 40) , foi promovida a citação do município do Rio de Janeiro, mediante o Ofício 3174/2018-TCU/Secex-RJ, de 4/12/2018, para que apresente alegações de defesa e/ou recolha, aos cofres do Fundo Nacional de Assistência Social (FNAS) , a quantia correspondente à inexecução parcial do objeto (peça 41) .
Da resposta do município do Rio de Janeiro
	O município tomou ciência do ofício que lhe foi remetido, conforme documento constante da peça 42, tendo apresentado suas alegações de defesa, conforme documentação integrante da peça 44.
Em síntese, alega o município a ocorrência de prescrição do débito em virtude de os fatos datarem de 1999 e o Município somente ter sido citado em 2018, ou seja, passados mais de 19 anos ininterruptos, bem como a incompetência do TCU para solicitar prestação de contas de aplicações do Fundo Nacional de Assistência Social, em 1999, em virtude da regra do artigo 1º da Lei 9.604/98 que transferiu tal competência do Tribunal de Contas do Município do Rio de Janeiro (peça 44) .
Análise
Em relação à alegação de prescrição do débito, não há razão para acolher os argumentos apresentados. Esta matéria já se encontra pacificada no âmbito deste Tribunal, em consonância com o STF no julgamento do Mandado de Segurança 26.210-9/DF, em 04/09/2008 e conforme a Súmula-TCU 282, enunciada: 
As ações de ressarcimento movidas pelo Estado contra os agentes causadores de danos ao erário são imprescritíveis.
Há que ressaltar que este Tribunal, em recentes julgados (Acórdão 5928/2016-TCU-Segunda Câmara, rel. Vital do Rêgo e 5.939/2016-TCU-2ª Câmara, rel. Marcos Bemquerer) , tem entendido que a tese fixada pelo STF no RE 669.069 (Repercussão Geral 666) , que trata da incidência da prescrição nos débitos com a União decorrentes de ilícitos civis, com prazo prescricional de cinco anos, não alcança prejuízos que decorram de ilícitos administrativos, como a não comprovação da regular gestão de recursos públicos, que são imprescritíveis. Nessa linha é a jurisprudência pacificada desta Corte de Contas, exemplificada no Acórdão 232/2017-TCU-Primeira Câmara, rel. Bruno Dantas.
Quanto à alegação de incompetência do TCU para julgamento da Tomada de Constas Especial, cabe destacar que o julgamento da TCE de recursos de origem federal difere do exame das contas de recursos do Fundo Nacional de Assistência Social  (FNAS) .
A competência ordinária para exame das contas de recursos do FNAS e do órgão repassador, ou seja, do próprio Fundo, de acordo com o que estabelece a Instrução Normativa STN 1/1997, vez que, no âmbito da Ação Direta de Inconstitucionalidade 1.934, o STF suspendeu liminarmente a eficácia do art. 1º da Lei 9.604/1998, que estabelecia que os beneficiários deveriam prestar contas diretamente aos tribunais de contas estaduais.
Em seu voto, o Relator da ADI, Ministro Moreira Alves, considerou ser inconstitucional o dispositivo, por entrar em choque com o disposto no inciso VI do artigo 71 da Constituição e também porque “quando determinado pelo Tribunal de Contas da União, a prestação da aplicação desses recursos se fará a este além de se fazer ao Tribunal de Contas do Estado, do Distrito Federal ou à Câmara Municipal, criando-se por lei, competência conjunta para um destes e aquele, ao arrepio da competência que nesse terreno é estabelecida, conforme a esfera dos recursos cuja fiscalização deve ser exercida, com exclusividade, por esses órgãos fiscalizadores (arts. 70,71 e 75 da Carta Magna) , até porque não há hierarquia entre eles, mas distribuição de competências em conformidade com a referida esfera do plano federativo”.
Assim, no âmbito do TCU, tem-se que todo e quaisquer recursos transferidos pela União aos municípios são obrigatoriamente creditados em conta corrente do município beneficiado, mas nem por isto o recurso deixa de ser Federal, cabendo ao TCU o julgamento das contas desses recursos (artigos 70 e 71 da Constituição Federal) .
Ademais, compete também ao TCU fiscalizar a aplicação dos recursos do Fundo Nacional de Assistência Social, pois a Lei 9.604/1998 procurou estabelecer competência concorrente dos Tribunais de Contas da União, dos Estados e dos Municípios. Portanto, referida lei não afastou a aplicação de normas que regem a gestão de recursos federais repassados a outros entes federados.
CONCLUSÃO
Em face da análise promovida, propõe-se rejeitar as alegações de defesa apresentadas pelo município do Rio de Janeiro, uma vez que não foram suficientes para sanear as irregularidades a ele atribuídas.
PROPOSTA DE ENCAMINHAMENTO
Diante do exposto, submetem-se os autos à consideração superior, propondo:
a) rejeitar as alegações de defesa apresentadas pelo município do Rio de Janeiro (CNPJ 42.498.733/0001-48) ;
b) fixar novo e improrrogável prazo de quinze dias, a contar da notificação, com fundamento no art. 12, §§ 1º e 2º, da Lei 8.443/1992 e art. 202, §§ 2º e 3º, do Regimento Interno, para que o município do Rio de Janeiro (CNPJ 42.498.733/0001-48) efetue e comprove, perante este Tribunal, o recolhimento da quantias a seguir especificadas aos cofres do Fundo Nacional de Assistência Social - FNAS (CNPJ 01.002.940/0001-82) , atualizadas monetariamente a partir das datas indicadas até a data do efetivo recolhimento, na forma prevista na legislação em vigor;
	VALOR ORIGINAL (R$) 
	DATA DA OCORRÊNCIA
	DEBITO/CRÉDITO

	31.334,94
	20/4/1999
	D

	31.334,94
	20/4/1999
	D

	31.334,94
	8/4/1999
	D

	31.334,94
	13/5/1999
	D

	31.334,94
	14/6/1999
	D

	31.334,94
	28/7/1999
	D

	31.334,94
	11/8/1999
	D

	31.334,94
	6/10/1999
	D

	31.334,94
	22/10/1999
	D

	31.334,94
	20/11/1999
	D

	31.334,94
	21/12/1999
	D

	31.334,94
	6/1/2000
	D

Valor atualizado monetariamente até 28/2/2019: R$ 1.247.943,69
Valor atualizado monetariamente com juros de mora até 28/2/2019: R$ 3.194.212,05
c) informar ao município do Rio de Janeiro (CNPJ 42.498.733/0001-48) que a liquidação tempestiva do débito atualizado monetariamente saneará o processo e permitirá que as contas sejam julgadas regulares com ressalva, dando-se-lhe quitação, nos termos do § 4º do art. 202 do Regimento Interno do TCU, ao passo que a ausência dessa liquidação tempestiva levará ao julgamento pela irregularidade das contas, com imputação de débito a ser atualizado monetariamente e acrescido de juros moratórios nos termos do art. 19 da Lei 8.443/1992.”
2.	O parecer de lavra do Ministério Público junto ao TCU acolheu a proposta do encaminhamento acima transcrito, nos seguintes termos (peça 48) :
“Manifesto-me de acordo com a proposta de encaminhamento alvitrada pelo auditor instrutor na instrução à peça 45, com a qual aquiesceram os dirigentes da Secex-RJ, no sentido do não acolhimento das alegações de defesa apresentadas, visto que insuficientes a afastar a irregularidade apurada nestes autos. 
Com efeito, restou cabalmente demonstrado neste processo — a partir dos documentos encaminhados pela Prefeitura Municipal do Rio de Janeiro/RJ em atendimento à diligência do Tribunal (peças 35 e 37) — que, quando da prestação de contas, remetida mediante o Ofício 828/GAB/SMDS, de 15/8/2000  (peça 37, p. 14, 25-43) , havia saldo remanescente de R$ 430.787,84, referente a rendimentos de aplicação financeira e aos recursos não utilizados na consecução do objeto do Termo de Responsabilidade 1.269/MPAS/SEAS/99 (débito apurado no valor histórico de R$ 376.019,28) .
Na ocasião, o então Secretário Municipal de Desenvolvimento Social, Sr. Carlos Augusto de Araújo Jorge, consultou o ministério acerca da possibilidade de utilizar aqueles recursos para “saldar a dívida pelos serviços prestados em dez/1998, não efetuada, pela impossibilidade de a União conseguir crédito suplementar para liquidar tal dívida”. O pleito foi reiterado por meio do Ofício 860/GAB/SMDS, de 25/8/2000 (peça 1, p. 38, e peça 37, p. 15) .
Não há qualquer indicativo, no entanto, de que a municipalidade tenha sido autorizada a dar destinação diversa da prevista àqueles valores (vide peça 37, p. 133) . 
Em verdade, até então, a orientação do ministério, datada de 25/4/2000 (OF/CIRC/MPAS/SEAS/CGOF/Nº 43 – peça 1, p. 32) , era no sentido de ser possível a utilização do saldo remanescente de 1999 “a título de antecipação dos valores a serem repassados (...) para o Fundo Municipal de Assistência Social (...) para realização das respectivas metas previstas para 2000”. Após essa data, existem nos autos apenas demandas da SEAS/MPAS no sentido de complementação da prestação de contas e de restituição dos valores remanescentes de 1999 (vide Ofícios às peças 1, p. 48-50, 56-102, e 37, p. 11-13, 16-17) .
Ao que consta, enquanto aguardava a resposta para o Ofício 860, a SMDS transferiu aqueles recursos para a conta 295.314-5, denominada “SAC/Resíduo” (em 11/8/2000 - peça 37, p. 40, 44 e 94-96) . 
É de se ressaltar, todavia, que a maior parte dos recursos depositados na conta 295.314-5 (R$ 456.218,00) foi repassada para outras quatro contas, em atendimento à solicitação contida no Ofício 701/GB/SMDS, de 22/5/2002 (peça 37, p. 44) , restando saldo residual de R$ 219,90, conforme orientação contida no documento. O ofício foi assinado pela Sra. Dulce Helena de Oliveira (Assessora- DS/GAB) e endereçado ao Sr. Cláudio de Araújo Leite (Diretor da Superintendência do Tesouro Municipal) , já na gestão do Prefeito César Epitácio Maia (2001-2004) , tendo sido salientado que o repasse teria caráter provisório:
Solicitamos que seja repassado provisoriamente o valor de R$ 456.218,00 (quatrocentos e cinquenta e seis mil, duzentos e dezoito reais) da conta SAC/Resíduo nº 295.314-5, conforme o abaixo:
- R$ 63.218,00 (sessenta e três mil, duzentos e dezoito reais) para C/C: 5471-2 – PCM
- R$ 358.000,00 (trezentos e cinquenta e oito mil reais) para C/C: 5475-5 – PPD
- R$ 20.000,00 (vinte mil reais) para C/C: 5473-9-API
- R$ 15.000,00 (quinze mil reais) para C/C: 5829-7 – ABRIGO
A presente solicitação prende-se à necessidade de amenizar a atualização dos repasses para as 158 entidades sem fins lucrativos que executam serviços de ação continuada e que recebem recursos da SEAS, via FMAS.
Cabe esclarecer que as entidades foram penalizadas por problemas com o CND do Município que impediu que a SEAS repasse os meses de abril, maio e junho de 2002, o que espero resolva-se a contento e com agilidade.
 (...) 
Outrossim, informamos que a transferência da conta corrente resíduo foi objeto de discussão no Conselho Municipal e aprovada a transferência provisória para atualizar os pagamentos com posterior retorno para a conta corrente resíduo, que aguarda autorização da SEAS para reconhecimento de dívida dos serviços prestados em dezembro de 1998.
Anexamos ofício para ciência de Vossa Senhoria e extrato da conta corrente resíduo, solicitando que não seja fechada, permanecendo com o saldo de R$ 219,90 (duzentos e dezenove reais e noventa centavos) . (grifei) 
Não há informação acerca do retorno desses recursos para a conta 295.314-5, assim como não teriam sido encontrados, conforme documento datado de 14/11/2014, “recursos suficientes disponíveis nas contas correntes” beneficiadas (peça 37, p. 95-97) . 
O fato é que, como reconhecido à peça 37, p. 133, não houve a devolução do saldo remanescente de 1999. Antes, em evidente “jeitinho” e flagrante burla à legislação, a prefeitura “contornou” o problema referente à ausência de repasses de recursos pela SEAS de abril a junho/2002, motivada por situação irregular do próprio município, fazendo uso, assim, de forma totalmente ilegal, de recursos que não lhe pertenciam. 
Resta incontroverso, portanto, que o ente federado se beneficiou dos recursos federais repassados, ficando caracterizada a sua responsabilidade pela restituição desses valores.
Destaco, por relevante, que o uso irregular dos recursos não se deu na gestão do Sr. Luiz Paulo Conde, mas durante o mandato do Sr. César Maia, o que motivaria, em meu julgamento, a sua audiência, juntamente com a Sra. Dulce Helena de Oliveira e o Sr. Cláudio de Araújo Leite. No entanto, tendo em vista a prescrição da pretensão punitiva do Tribunal, visto que decorridos quase dezessete anos da indevida utilização dos recursos, tal medida se mostra inócua neste momento processual. 
Ante o exposto, posiciono-me de acordo com a proposta da Secex-RJ, no sentido de fixar novo e improrrogável prazo de quinze dias, a contar da notificação, para que o Município do Rio de Janeiro/RJ efetue e comprove, perante o Tribunal, o recolhimento do débito apurado nestes autos, atualizado monetariamente.” 
	É o Relatório.

Ana Paula Buonomo (OAB/RJ 112.160), Julio Rebello Horta (OAB/RJ 60.937) e Thiago de Oliveira Couto, representando o Município de Rio de Janeiro/RJ.

Subprocurador-Geral Lucas Rocha Furtado.

TOMADA DE CONTAS ESPECIAL. TERMO DE RESPONSABILDIADE. APOIO FINANCEIRO A SERVIÇOS ASSISTENCIAIS DE NATUREZA CONTINUADA. TRANSFERÊNCIA DOS RECURSOS NÃO UTILIZADOS NA CONSECUÇÃO DO OBJETO PARA OUTRAS CONTAS CORRENTES DO CONVENENTE. CITAÇÃO DO ENTE FEDERATIVO. REJEIÇÃO DAS ALEGAÇÕES DE DEFESA. CONTAS IRREGULARES. DÉBITO.

TOMADA DE CONTAS ESPECIAL (TCE)

Secretaria de Controle Externo de Tomada de Contas Especial (SecexTCE).

Trata-se de tomada de contas especial (TCE) instaurada pelo extinto Ministério do Desenvolvimento Social e Combate à Fome em razão da impugnação parcial de despesas do Termo de Responsabilidade nº 1.269/MPAS/SEAS/99, celebrado entre a União, por intermédio do então Ministério da Previdência e Assistência Social, e o Município do Rio de Janeiro.
O objetivo do termo de responsabilidade, conforme previsto na Cláusula Primeira – Do Objeto, era dar apoio financeiro a serviços assistenciais de natureza continuada, nos termos do Plano de Trabalho aprovado.
Os recursos do Fundo Nacional de Assistência Social necessários à implementação do objeto do termo de responsabilidade totalizaram a quantia de R$ 6.796.332,60, tendo sido liberados em várias parcelas no período compreendido entre janeiro e dezembro de 1999.
Na fase interna da TCE, o órgão concedente, após a análise do Relatório de Execução Físico Financeira, encaminhado pela própria Prefeitura Municipal do Rio de Janeiro, por meio da Nota Técnica 478/CPC-SAC/CGPC/DEFNAS/2012, de 30/8/2012, concluiu que as metas dos programas incluídas no objeto do ajuste “não foram atendidas, na sua totalidade, gerando saldo de metas”. 
A esse respeito, convém explicitar que o Plano de Trabalho estabeleceu as metas de 1.059 atendimentos para o Programa de Apoio à Pessoa Idosa (API) , 5.098 atendimentos para o Programa de atendimento à Pessoa Portadora de Deficiência (PPD) e 16.448 atendimentos para o Programa de Apoio à Criança Carente em Creche (PCM) . Porém, os resultados alcançados foram de 1.043 atendimentos para o Programa API, 5.110 para o Programa PPD e 16.310 para o Programa PCM. 
Com base em tais resultados, na presente tomada de contas especial o dano apurado foi R$ 376.019,28, em valores históricos, calculado em relação ao saldo entre o que foi pactuado e o que foi executado, utilizando o valor per capita médio. Tal fato resultou na imputação, pelo tomador de contas, de um débito nesse montante ao Sr. Luiz Paulo Fernandes Conde (falecido) , ex-Prefeito do Município do Rio de Janeiro, no período de 1/1/1997 a 31/12/2000.
O Controle Interno anuiu a esse posicionamento.
No âmbito do TCU, a instrução preliminar da então Secex/RJ entendeu que a responsabilidade pelo débito apurado deveria ser estendida aos sucessores do prefeito falecido e ao Município do Rio de Janeiro, uma vez que os recursos do Termo de Responsabilidade não utilizados na consecução do objeto permaneceram na conta corrente específica do ajuste, beneficiando, desta forma, o ente federativo, nos termos do art. 3º da Decisão Normativa TCU 57/2004.
Em minha primeira apreciação do feito, discordei parcialmente desse entendimento, considerando que não haveria que se falar em responsabilização do ex-prefeito, cujos sucessores constaram da proposta de citação, uma vez que o montante do débito apontado teria permanecido incólume na conta corrente. 
Contudo, observei que não constava dos autos a documentação relativa à prestação de contas, com base na qual foi apurado o débito apontado. Assim, restituí os autos à unidade técnica para que promovesse diligência junto ao órgão concedente (ou ao órgão sucessor) com vistas a colacionar a citada documentação.
Após algumas tentativas de saneamento dos autos, a Secex/RJ produziu a instrução inserta à peça 38, na qual observou não haver informação sobre a destinação do saldo de R$ 430.566,62 existente na conta nº 295.314,5, mas que havia indícios de que o município efetivamente se beneficiou pela aplicação dos recursos federais transferidos, visto que o Ofício 701/GAB/SMDS, datado de 22/5/2002, apontava para utilização do saldo residual da referida conta para cobrir o período de abril a junho/2002, no qual Prefeitura da Cidade do Rio de Janeiro estava impedida de receber recursos da SEAS/MPAS por problemas com a sua regularidade previdenciária. 
O mencionado ofício foi assinado pela Sra. Dulce Helena de Oliveira (Assessora- DS/GAB) e endereçado ao Sr. Cláudio de Araújo Leite (Diretor da Superintendência do Tesouro Municipal) , já na gestão do Prefeito César Epitácio Maia (2001- 2004) , tendo sido salientado que o repasse teria caráter provisório, in verbis:
“Solicitamos que seja repassado provisoriamente o valor de R$ 456.218,00 (quatrocentos e cinquenta e seis mil, duzentos e dezoito reais) da conta SAC/Resíduo nº 295.314-5, conforme o abaixo: 
- R$ 63.218,00 (sessenta e três mil, duzentos e dezoito reais) para C/C: 5471-2 – PCM 
- R$ 358.000,00 (trezentos e cinquenta e oito mil reais) para C/C: 5475-5 – PPD 
- R$ 20.000,00 (vinte mil reais) para C/C: 5473-9-API 
- R$ 15.000,00 (quinze mil reais) para C/C: 5829-7 – ABRIGO 
A presente solicitação prende-se à necessidade de amenizar a atualização dos repasses para as 158 entidades sem fins lucrativos que executam serviços de ação continuada e que recebem recursos da SEAS, via FMAS. 
Cabe esclarecer que as entidades foram penalizadas por problemas com o CND do Município que impediu que a SEAS repasse os meses de abril, maio e junho de 2002, o que espero resolva-se a contento e com agilidade. (...) 
Outrossim, informamos que a transferência da conta corrente resíduo foi objeto de discussão no Conselho Municipal e aprovada a transferência provisória para atualizar os pagamentos com posterior retorno para a conta corrente resíduo, que aguarda autorização da SEAS para reconhecimento de dívida dos serviços prestados em dezembro de 1998. 
Anexamos ofício para ciência de Vossa Senhoria e extrato da conta corrente resíduo, solicitando que não seja fechada, permanecendo com o saldo de R$ 219,90 (duzentos e dezenove reais e noventa centavos) .”
Diante do exposto, ante a evidência de que o ente federado se beneficiou indevidamente dos recursos transferidos, acolhi a proposta da unidade instrutiva no sentido de realizar a citação do Município do Rio de Janeiro pelo débito apurado.
A municipalidade apresentou suas alegações de defesa aduzindo como argumentos a ocorrência da prescrição do débito, bem como a incompetência do TCU para solicitar prestação de contas de aplicações do Fundo Nacional de Assistência Social, em virtude do disposto no artigo 1º da Lei 9.604/1998, o qual teria transferido tal competência ao Tribunal de Contas do Município do Rio de Janeiro.
A instrução de mérito da Secex/RJ refutou os argumentos apresentados, propondo rejeitar as alegações de defesa do Município do Rio de Janeiro, bem como fixar novo e improrrogável prazo de quinze dias, a contar da notificação, com fundamento no art. 12, §§ 1º e 2º, da Lei 8.443/1992 e art. 202, §§ 2º e 3º, do Regimento Interno, para que o responsável efetue e comprove, perante este Tribunal, o recolhimento do débito atualizado aos cofres do Fundo Nacional de Assistência Social – FNAS.
Em sua manifestação regimental, o Ministério Público junto ao TCU (MP/TCU) registrou sua concordância com as análises realizadas pela unidade instrutora. Em adição, considerou que o uso irregular dos recursos não se deu na gestão do Sr. Luiz Paulo Conde, mas durante o mandato do Sr. César Maia, o que poderia ensejar a sua audiência, juntamente com a Sra. Dulce Helena de Oliveira e o Sr. Cláudio de Araújo Leite. No entanto, tendo em vista a prescrição da pretensão punitiva do Tribunal, visto que decorridos quase dezessete anos da indevida utilização dos recursos, registrou que tal medida seria inócua neste estágio processual. 
II
Quanto ao mérito do presente processo, corroboro as análises empreendidas pela unidade instrutora, que abordou com bastante profundidade todas as alegações produzidas pelo ente responsável, razão pela qual incorporo os fundamentos apresentados às minhas razões de decidir. Assim, rejeito as alegações de defesa apresentadas pelo Município do Rio de Janeiro/RJ.
Todavia, de forma diversa ao encaminhamento preconizado pelas instâncias instrutivas, considero que o Tribunal de Contas da União deva desde logo julgar irregulares as contas do responsável, condenando-o ao pagamento do débito apurado.
Analisando a questão, reconheço que estou conferindo ao presente caso tratamento dissonante à linha majoritária da jurisprudência desta Corte de Contas. Com efeito, há uma corrente interpretativa, exemplificada pelos Acórdãos 3.557/2019, 7.323/2009, 6.649/2009, 6.243/2009, 5.809/2009 da Primeira Câmara e 989/2008, 1.004/2009, 1.186/2009, 2.880/2009 e 5.996/2014 do Plenário, que aplica, por analogia, o art. 12, § 1º, da Lei 8.443/1992, em face da natureza jurídica do ente municipal, para fixar novo e improrrogável prazo aos municípios para recolhimento do débito com incidência apenas de atualização monetária.
A fundamentação de tais julgados é baseada no fato de que, no caso de débito atribuído a ente federativo, a presunção de boa-fé militaria em favor da pessoa jurídica de direito público interno, sendo cabível assinar-lhe novo prazo para reparação do dano ao Erário federal.
Existe também uma linha jurisprudencial mais recente, a qual propugna que a revelia do ente federado impõe o imediato julgamento de mérito de suas contas, sendo dispensável a fixação de novo e improrrogável prazo para o recolhimento do débito, conforme os Acórdão 1233/2018-TCU-Plenário (Relator Ministro José Múcio Monteiro) , 5.442/2017-2ª Câmara (Relator Ministro-Substituto Marcos Bemquerer Costa) , 5.053/2016-1ª Câmara (Relator Ministro José Múcio Monteiro) e 4.369/2014-1ª Câmara (de minha relatoria) .
Nesse sentido, ao relatar o Acórdão 1830/2018-TCU-Plenário, considerei que é forçoso observar que a concessão de novo e improrrogável prazo a ente de caráter público para o recolhimento do débito muitas vezes representa mero formalismo de pouco efeito prático, visto que o ordenamento constitucional veda o empenho de despesa sem que exista previsão na lei orçamentária anual do ente.
 Talvez por força de tais circunstâncias, não tenho conhecimento de que a fixação de novo prazo para o recolhimento do débito tenha resultado no efetivo pagamento da dívida por algum ente federado condenado em débito. Provavelmente, a concessão do prazo regimental ao responsável pelo prejuízo apurado neste feito não resultaria no pagamento tempestivo do dano.
Faço um parêntesis para rememorar que o prazo que se deve dar ao ente federado para recolhimento do débito já foi debatido em diversos julgados, a exemplo dos Acórdão 10083/2011-TCU-Primeira Câmara, de relatoria do Ministro Valmir Campelo, e 2.691/2016-Plenário, de relatoria do Ministro Raimundo Carreiro.
O fato é que o art. 23, inciso III, alínea “a”, da Lei Orgânica do Tribunal estabelece que, em caso de contas irregulares, a decisão do Tribunal constitui obrigação de o responsável, no prazo estabelecido no Regimento Interno, comprovar o recolhimento da quantia correspondente ao débito imputado. O art. 214, III, “a”, do Regimento Interno do TCU, fixa esse prazo em quinze dias, sem distinção quanto à natureza jurídica do responsável: pessoa física ou pessoa jurídica, de direito privado ou de direito público, da administração direta ou da administração indireta (fundação, autarquia ou empresa estatal, pública ou de economia mista) .
Do mesmo modo, o art. 12, § 1º, da LO/TCU, prevê que o responsável cuja defesa for rejeitada pelo Tribunal será cientificado para, em novo e improrrogável prazo estabelecido no regimento, recolher a importância devida. O art. 202, § 3º, do Regimento Interno fixa esse prazo em quinze dias.
A partir de 2009, foi inaugurado entendimento alternativo sobre o prazo a ser concedido aos estados e municípios, assim resumido: quinze dias a contar do dia 31 de janeiro do ano subsequente ao da prolação do acórdão. Inicialmente, por meio do Acórdão 685/2009-TCU-Plenário, esta Corte de Contas fixou o prazo regimental de 15 dias para que o Estado do Rio Grande do Norte ressarcisse o Erário federal, sendo ofertada a esse ente federado a oportunidade de quitação tempestiva do débito para que suas contas não fossem julgadas irregulares, a exemplo das medidas alvitradas nestes autos.
Posteriormente, após pedido de prorrogação formulado pelo governo potiguar, por meio do Acórdão 1143/2009-TCU-Plenário, foi fixada a data de 31 de janeiro de 2010 como marco inicial para a contagem do prazo de quinze dias. Constou a seguinte ementa na referida deliberação:
“Quando se tratar de rejeição das alegações de defesa apresentadas por entidades políticas, o TCU pode em caráter excepcional fixar o termo inicial da contagem do prazo estabelecido para comprovação do recolhimento do débito, tomando por base a data em que os créditos orçamentários locais estejam em condições de serem devidamente executados, em respeito ao disposto no art. 167, I e § 5º, da CF/88 e no art. 8º da Lei de Responsabilidade Fiscal”
Assim, a fundamentação constitucional e normativa da decisão exarada no Acórdão 1143/2009-TCU-Plenário para estipular como data de início da contagem o dia 31 de janeiro do ano seguinte está calcada na avaliação de que é a partir desta data (em que a programação financeira e o cronograma de execução mensal de desembolso estariam em vigor) que os créditos orçamentários locais estão em condições de serem devidamente executados. Por conseguinte, se a determinação do Tribunal para recolhimento do débito ocorrer após ter o ente federado estabelecido sua programação financeira para o exercício (em que não previu esse pagamento) , dever-se-ia aguardar a elaboração da programação financeira para o próximo ano para que o ente pudesse, observando os mandamentos constitucionais citados e da LRF, providenciar o crédito orçamentário adequado ao pagamento da dívida e dar-lhe execução.
Outros julgados foram proferidos, a exemplo dos Acórdão 1210/2011-TCU-Plenário, Acórdão 4616/2010-TCU-Segunda Câmara e 5.351/2011-1ª Câmara. A partir de então, o Tribunal passou a conviver com quatro possíveis entendimentos quanto ao prazo para recolhimento da dívida aos cofres públicos: 
a) quinze dias a contar da notificação, na forma regimental; 
b) quinze dias a contar do dia 31 de janeiro do ano seguinte ao da prolação do Acórdão 1143/2009-TCU-Plenário) ; 
c) quinze dias após a notificação ou inclusão dos créditos correspondentes à dívida na lei orçamentária do ano seguinte, sem fixação expressa do prazo (Acórdão 4616/2010-TCU-Segunda Câmara) ; e 
d) quinze dias após a notificação ou inclusão do valor da dívida na lei orçamentária do próprio exercício, informando ao Tribunal as providências adotadas no prazo de trinta dias (Acórdão 1210/2011-TCU-Plenário) .
Nos últimos julgados se sobressai uma profunda discussão sobre se os estados e municípios, tal como a União, dispõem de instrumentos constitucionais e legais para atender ao pagamento de despesa oriunda de condenação imposta pelo Tribunal de Contas da União no próprio exercício em que a deliberação foi exarada. 
Não pretendo me aprofundar nessa discussão, que parece ter sido dirimida pelos mais recentes julgados do TCU, nos quais prevaleceu a orientação regimental de fixar em 15 dias o prazo para o pagamento da dívida. Por exemplo, no Acórdão 2691/2016-TCU-Plenário, houve concordância entre o relator (Ministro Raimundo Carreiro) e o revisor (Ministro Weder de Oliveira) no sentido de que o TCU não poderia determinar ao prefeito a inclusão no orçamento municipal de recursos para satisfazer débito que foi imputado ao ente, pois não haveria norma legal ou constitucional que impusesse ao chefe do Poder Executivo essa obrigação ou que atribuísse ao Tribunal tal poder mandamental. Exceto no que tange às despesas obrigatórias, estaria na esfera de autonomia do chefe do Poder Executivo decidir a programação a constar nos projetos de leis orçamentárias ou nos de créditos adicionais.
Feitas essas breves observações sobre o prazo a ser concedido ao entre federado para pagar o débito, volto novamente minha atenção para o aspecto pragmático da matéria.
É cediço que o reconhecimento da boa-fé do ente público possui dois efeitos práticos: (i) permite o pagamento do débito atualizado sem a incidência dos juros de mora; e (ii) exime o responsável de outras sanções, a exemplo da multa proporcional ao débito, capitulada no art. 57 da Lei 8.443/1992.
Em qualquer dos casos, com reconhecimento ou não da boa-fé, o responsável será notificado a recolher o valor atualizado da dívida no prazo de 15 (quinze) dias.
Observo que os diversos julgados do TCU que aplicaram o disposto nos §§ 1º e 2º do art. 12 da LO/TCU, entenderam haver uma presunção de boa-fé do ente público. Ocorre que tal entendimento me parece contraditório com o tratamento conferido pelo TCU às pessoas jurídicas de direito privado. Nos julgados desta Corte de Contas, o exame da boa-fé, para fins de concessão de novo prazo para o recolhimento do débito sem a incidência de juros de mora, quando envolver pessoa jurídica de direito privado, é feito, em regra, em relação à conduta de seus administradores, uma vez que os atos destes obrigam a pessoa jurídica, desde que exercidos nos limites dos poderes definidos no ato constitutivo do ente (art. 47 do Código Civil) .
Na verdade, por não dispor de consciência e vontade próprias das pessoas naturais, não é possível aferir a boa-fé nem das pessoas jurídicas de direito privado nem das de direito público. Revisitando a matéria, considero que o benefício de que tratam o art. 12, §§ 1º e 2º, da Lei 8.443/1992, e o art. 202, §§ 2º e 3º, do Regimento Interno do TCU, se só pode ser examinado em relação às pessoas físicas. 
Dito de outra forma, a boa-fé do responsável só pode ser analisada em relação à conduta humana, ou seja, a avaliação da boa-fé em relação às consequências alcançadas pelas pessoas jurídicas, sejam públicas ou privadas, deveria ocorrer em função da conduta de seus administradores, uma vez que aquela se obriga pelos atos destes, desde que não extrapoladas suas competências.
Quanto à alegação de que o ente seria penalizado pela incidência dos juros de mora na dívida, observo que os juros de mora não podem ser considerados uma sanção. Ao contrário, vejo sua incidência como uma medida para o ressarcimento do custo de oportunidade da aplicação dos recursos à época do débito, ao qual incorreu o Erário federal, possivelmente, em proveito do ente público responsável.
Em todo o período abrangido pelo débito ora em discussão, a União arcou com um serviço da dívida pública bem superior à mera atualização financeira dos valores que foram indevidamente incorporados ao Município do Rio de Janeiro, de forma que seria enriquecimento sem causa do ente federativo devolver a dívida sem a incidência dos juros de mora. 
Portanto, proponho que esta Corte de Contas julgue desde já as presentes contas, condenando o responsável ao pagamento atualizado da dívida, com a incidência de juros de mora, no entanto, sem aplicar nenhuma sanção ao Município do Rio de Janeiro.
	Ante o exposto, voto por que o Tribunal adote o Acórdão que ora submeto à deliberação deste Colegiado.
TCU, Sala das Sessões Ministro Luciano Brandão Alves de Souza, em 31 de março de 2020.
BENJAMIN ZYMLER 
Relator